臺灣高等法院刑事判決　　　　　　　　100年度上易字第158號
上　訴　人
即　被　告　王能幸
上列上訴人即被告因詐欺案件，不服臺灣臺北地方法院99年度易
字第2350號，中華民國99年12月15日第一審判決（起訴案號：臺
灣臺北地方法院檢察署99年度偵字第1907號），提起上訴，本院
判決如下：
    主  文
上訴駁回。
    事  實
一、王能幸係弘法律師事務所所長，為執業律師，其可預見提供
    自己的金融機構帳戶存摺、印章及密碼供他人使用，足以幫
    助他人遂行詐騙行為並提領獲取詐欺之犯罪所得，復信縱該
    他人為上開犯罪行為，亦與其供給帳戶之本意無違，竟基於
    幫助他人詐欺取財之不確定故意，於民國94年5月26日將其
    於同日在大眾商業銀行股份有限公司新生分行（址設臺北市
    中正區○○○路○段88號1樓，下稱大眾銀行新生分行）申設
    使用之帳號000000000000號（嗣於96年5月4日因銀行系統轉
    換更改帳號為000000000000號）帳戶之存摺、印章及密碼，
    在不詳處所，交付予不具律師資格之吳軾子（由檢察官另行
    偵辦發布通緝中）使用。繼之吳軾子基於為自己不法所有之
    意圖，對外佯稱係弘法律師事務所副所長，且具有律師資格
    ，在外招攬訴訟，戴純純經友人介紹，誤信吳軾子具有律師
    資格，乃將其夫因為裕澤特殊工業股份有限公司進行吊車維
    修時，遭電擊身亡之損害賠償事件，委任吳軾子進行假扣押
    程序及提起相關訴訟，俟吳軾子取得臺灣士林地方法院假扣
    押裁定後，要求戴純純提出新臺幣（下同）250萬元之擔保
    金，戴純純遂於95年8月25日匯款8萬5,000元至上開王能幸
    之帳戶，又於同年月29日，將如附表所示支票2紙交付予吳
    軾子，其中附表編號1所示支票，於95年9月7日存入王能幸
    上開帳戶內，旋於95年9月13日遭提領一空。嗣吳軾子取得
    上開款項後，即逃匿無蹤，戴純純始知受騙，報警處理，而
    查獲上情。
二、案經戴純純訴由臺北市政府警察局中山分局報請臺灣臺北地
    方法院檢察署檢察官偵查起訴。
    理  由
壹、證據能力部分：
    按被告以外之人於審判外之言詞或書面陳述，除法律有規定
    者外，不得作為證據，刑事訴訟法第159條第1項定有明文。
    又被告以外之人於審判外之陳述，雖不符刑事訴訟法第159
    條之1至第159條之4之規定，而經當事人於審判程序同意作
    為證據，法院審酌該言詞陳述或書面陳述作成時之情況，認
    為適當者，亦得為證據；當事人、代理人或辯護人於法院調
    查證據時，知有同法第159條第1項不得為證據之情形，而未
    於言詞辯論終結前聲明異議者，視為有前項之同意，刑事訴
    訟法第159條之5亦有明文。查本件上訴人即被告王能幸（簡
    稱被告）、檢察官於言詞辯論終結前，均未就本院所認定犯
    罪事實而經調查採用之證據主張有刑事訴訟法第159條第1項
    不得為證據之情形，本院復審酌各該證據作成時之情況，尚
    無違法及證明力明顯過低之瑕疵，認以之作為證據應屬適當
    ，揆諸上開規定，本件經調查之證據，均有證據能力。至於
    本院所引之非供述證據部分，經查並非違法取得，亦無依法
    應排除其證據能力之情形，應有證據能力，合先敘明。
貳、實體部分：
一、訊據被告王能幸固坦承於前揭時間有交付其所有之上開金融
    機構帳戶存摺、印章及密碼給吳軾子之事實，惟矢口否認有
    何幫助詐欺取財之犯行，辯稱：伊申辦上開帳戶係為了吳軾
    子競選連江縣長募款之用，後來因吳軾子未獲所屬政黨提名
    ，伊就沒再幫助吳軾子，並且向其要回先前簽發讓其去借調
    現金之票面金額500萬元之支票及上開帳戶之存摺、印章，
    但吳軾子藉詞沒有返還，該帳戶之存摺伊後來有去辦理作廢
    ，戴純純匯款的時間係在伊辦理存摺作廢之後，伊主觀上並
    沒有幫助詐欺的意思云云。然查：
  (一)被告於94年5月26日在大眾銀行新生分行申設使用之帳號000
    000000000號帳戶，嗣於96年5月4日因銀行系統轉換更改為
    帳號為000000000000號，而該帳戶之存摺、印章及密碼，於
    開戶後即交付予不具律師資格之吳軾子保管使用等情，業據
    被告於警詢及偵查中即供承不諱（見98年度他字第3596號卷
    【簡稱他字卷】第25、76頁），並有大眾銀行新生分行98年
    7月27日（98）眾新生發字第51號函及所附開戶資料附卷可
    稽（見他字卷第50至55頁）。又告訴人戴純純確經友人介紹
    ，誤信吳軾子具有律師資格，而將其夫因為裕澤特殊工業股
    份有限公司進行吊車維修時，遭電擊身亡之損害賠償事件，
    委任吳軾子進行假扣押程序及提起相關訴訟，俟吳軾子取得
    臺灣士林地方法院假扣押裁定後，乃要求戴純純提出250萬
    元之擔保金，戴純純遂於95年8月25日匯款8萬5,000元至上
    開帳戶，又於95年8月29日，將如附表所示支票2紙交付予吳
    軾子，其中附表編號1所示支票，於95年9月7日存入王能幸
    上開帳戶內，旋於95年9月13日遭提領一空等節，亦據證人
    即告訴人戴純純於警詢時指訴綦詳（見他字卷第30、31、77
    、78頁），並有上開大眾銀行新生分行函及所附之客戶歷史
    明細交易資料附卷足憑（見他字卷第50、56至65頁），是以
    戴純純確因受吳軾子之詐騙而陷於錯誤，將款項匯入被告所
    有之上開帳戶，而其另交付吳軾子之如附表編號1所示支票
    ，亦於95年9月7日存入被告之上開帳戶內，旋於95年9月13
    日遭提領殆盡，徵而可信，至為明灼。
  (二)被告固以其有辦理上開帳號之存摺作廢，戴純純匯款的時間
    係在其辦理存摺作廢之後，其主觀上並沒有幫助詐欺的意思
    云云置辯，但經本院函查結果，被告申設之上開帳戶並無辦
    理過存摺作廢亦無領用新存摺之紀錄，有大眾銀行新生分行
    100年3月1日（100）眾新生發字第008號函在卷可佐（見本
    院卷第40頁），足見被告辯稱曾辦理存摺作廢云云，顯有可
    疑，難以採信；況且所謂「存摺作廢」與「帳戶、帳號作廢
    」，並不相同，而自前開函覆明指上開帳戶「自95年7月27
    日以後之銀行往來交易，客戶皆是以存摺辦理匯款」，並有
    上開大眾銀行新生分行函及所附客戶歷史明細交易資料、國
    內匯款申請書附卷可參（見本院卷第40至45頁），益見被告
    之上開帳戶仍為有效帳戶，縱有存摺作廢之事，亦無礙該帳
    戶之使用甚明，實無從據之而為對被告有利之事實認定。
  (三)邇來因常見詐欺集團利用人頭帳戶進行詐欺致民眾多人受害
    ，本為公眾週知之事實，而政府各主管機關亦多有政令宣導
    ，呼籲持有帳戶存摺者切須對自己之身分證、帳戶存摺、印
    章、提款卡、密碼等均應妥善保管，更不得任意轉賣、出借
    或交付不法之徒使用，被告顯難諉為不知。尤以金融帳戶事
    關個人財產權益保障，其專有性甚高，故一般人均有妥為保
    管及防止他人任意使用之認識，縱在特殊情況偶需交付他人
    使用，亦必深入瞭解用途及合理性，始予提供，且該等專有
    物品如落入他人手中，極易被利用作為與財產有關之犯罪工
    具，此為吾人依一般生活認知所易於體察之常識。若有他人
    無正當理由，索求使用他人帳戶，客觀上當可預見其目的係
    為供某筆資金存入後再行領出之用，且該筆資金之存入及提
    領過程，係有意隱瞞行為人之身分，此乃極易瞭解之事。被
    告於偵查中所辯：伊一直向吳軾子要存摺，要了2、3年都要
    不回來，印章是吳軾子在保管，吳軾子又去申請1本存摺，
    伊因太單純，並沒想到去更改帳戶印章等語（見99年度偵字
    第1907號卷第126頁），經本院函查結果，上開帳戶並無辦
    理過存摺作廢亦無領用新存摺之紀錄，且自95年7月27日以
    後之銀行往來交易，皆是以存摺辦理匯款等情，已如前述，
    可知被告所稱吳軾子另有申請存摺使用云云，固無可採，但
    據此供述，卻足認吳軾子確實繼續持有使用被告所交付之上
    開帳戶之事實，且為被告所明知。從而，被告明知存摺、印
    章及密碼等有關個人財產之物品，交付他人持用，極易被利
    用為與財產有關之犯罪工具，竟仍將之交付予他人，顯然對
    於該帳戶將可能被作為不法使用，有所認知，雖卷內事證並
    無積極證據證明被告知悉該詐欺正犯（吳軾子）將如何犯罪
    ，而無從認定被告與之有共同犯意聯絡，惟被告既提供其所
    有上開帳戶之存摺、印章及密碼，給與他人持以使用，足見
    其對於可能遭不法利用之結果並不違背其本意，被告有幫助
    他人犯詐欺取財罪之不確定故意，灼然甚明。
  (四)綜上所述，足認被告上開所辯，顯係圖卸飾詞，殊無可採，
    罪證明確，犯行洵堪認定，應依法論科。
二、按刑法上之幫助犯，係對於犯罪與正犯有共同之認識，而以
    幫助之意思，對於正犯資以助力，而未參與實施犯罪之行為
    者而言（最高法院75年度臺上字第1509號、88年度臺上字第
    1270號判決意旨參照）。又幫助犯係從屬於正犯而成立，以
    正犯已經犯罪為要件，故幫助犯並非其幫助行為一經完成，
    即成立犯罪，必其幫助行為或其影響力持續至正犯實施犯罪
    始行成立，有關追訴權時效，告訴期間等，亦自正犯完成犯
    罪時開始進行，是否合乎減刑要件，有無減刑條例等相關法
    律之適用，亦應以該時點為準據（最高法院86年度臺上字第
    22號判決意旨參照）。是以，如未參與實施犯罪構成要件之
    行為，且係出於幫助之意思提供助力，即屬幫助犯，而非共
    同正犯，且幫助犯須待正犯完成犯罪時始行成立。被告基於
    幫助吳軾子犯罪之不確定故意，提供其開設之上開銀行帳戶
    予吳軾子供作詐欺之犯罪工具，嗣吳軾子利用被告之幫助，
    施用詐術使戴純純陷於錯誤，因而於95年8月25日匯款8萬5,
    000元至被告所提供之上開帳戶，再於95年8月29日交付如附
    表編號1所示支票存入上開同一帳戶後提領得款，是被告所
    為係參與詐欺罪構成要件以外之行為，自應認其所為係幫助
    詐欺行為而非正犯行為，應論以幫助詐欺罪。核被告所為，
    係犯刑法第30條第1項前段、第339條第1項之幫助詐欺取財
    罪。被告係以幫助犯罪之不確定故意，參與詐欺取財構成要
    件以外之行為，幫助他人實行詐欺取財犯罪行為，核屬詐欺
    取財犯行之幫助犯，依刑法第30條第2項規定，按正犯之刑
    減輕之。
三、原審本於同上見解，適用刑法第30條第1項前段、第2項、第
    339條第1項、第41條第1項前段，刑法施行法第1條之1之規
    定，並審酌被告可預見提供金融帳戶可能供他人從事不法使
    用，使犯罪之人得以逃避犯罪之查緝，仍輕率提供帳戶予吳
    軾子使用，造成告訴人財物之損失，危害社會治安，戕害司
    法形象嚴重，惟念被告無何前科紀錄，執行律師業務數十年
    ，數次因辦理平民法律扶助工作獲頒獎牌，堪認其素行良好
    ，犯後業與告訴人達成和解，態度良好等一切情狀，量處拘
    役50日，如易科罰金，以1,000元折算1日，並敘明本件被告
    犯罪時間在96年4月24日以前，且非中華民國九十六年罪犯
    減刑條例第3條第1項所定不予減刑之罪，則依該條例第2條
    第1項第3款、第7條、第9條等規定，減為拘役25日，如易科
    罰金，以1,000元折算1日；又說明被告未曾因故意犯罪受有
    期徒刑以上刑之宣告，有本院被告前案紀錄表在卷可按，其
    因一時失慮致罹刑章，事後業與告訴人戴純純達成和解，給
    付賠償金200萬元，有和解書1紙在卷可查（見原審卷第56頁
    ），故認被告經此偵審程序，應能知所警惕，信無再犯之虞
    ，因認對其所宣告之刑，以暫不執行為適當，爰併予宣告緩
    刑2年，以啟自新，其認事用法，核無違誤，量刑亦稱妥適
    。被告上訴仍執前詞，否認上開犯行，反覆爭執，指摘原判
    決不當，為無理由，應予駁回。
據上論斷，應依刑事訴訟法第368條，判決如主文。
本案經檢察官蔡秋明到庭執行職務。
中    華    民    國   100    年    6     月    29    日
                  刑事第十九庭審判長法  官  鄧振球
                                    法  官  彭幸鳴
                                    法  官  張江澤
以上正本證明與原本無異。
不得上訴。
                                    書記官  胡新涓
中    華    民    國   100    年    6     月    30    日

附錄本案論罪科刑法條全文：
中華民國刑法第339條
意圖為自己或第三人不法之所有，以詐術使人將本人或第三人之
物交付者，處5年以下有期徒刑、拘役或科或併科1千元以下罰金
。
以前項方法得財產上不法之利益或使第三人得之者，亦同。
前二項之未遂犯罰之。
附表：
┌──┬─────┬─────┬─────┬─────┐
│編號│金額（新臺│日期（民國│  發票人  │ 支票號碼 │
│    │幣）      │）        │          │          │
├──┼─────┼─────┼─────┼─────┤
│ 1  │150萬元   │95年8月29 │國泰世華商│BB0000000 │
│    │          │日        │業銀行南港│          │
│    │          │          │分行      │          │
├──┼─────┼─────┼─────┼─────┤
│ 2  │100萬元   │95年8月29 │台北富邦商│BB0000000 │
│    │          │日        │業銀行南港│          │
│    │          │          │分行      │          │
└──┴─────┴─────┴─────┴─────┘